臺灣臺北地方法院民事判決　　　　　　　99年度訴字第3494號
原　　　告　黃張玉枝
訴訟代理人　林文淵律師
複代理人　　林禎祺
被　　　告　張原王
上列當事人間拆屋還地等事件，本院於一百年三月八日言詞辯論
終結，判決如下：
    主  文
被告應將坐落台北市○○區○○段三小段六０四地號土地上如附
圖A部分所示，面積零點陸伍平方公尺之地上建物拆除，並將該
部分土地返還原告。
原告其餘之訴駁回。
訴訟費用由被告負擔二分之一，餘由原告負擔。
本判決於原告以新台幣壹仟伍佰元供擔保後，得假執行。
原告其餘假執行之聲請駁回。
    事實及理由
一、原告於起訴時聲明：被告應將佔用原告土地之建築物和埋設
    於原告土地之涵管拆除（如起訴狀附圖），以及清運其丟棄
    之廢棄物及污水，並回復原狀；並陳明供擔保假執行之聲請
    。經本院囑託測量後，將聲明變更為：(一)被告應將坐落台北
    市○○區○○段3小段604地號土地如附圖台北市古亭地政事
    務所土地複丈成果圖A部分所示，面積0.65平方公尺之地上
    建物拆除，並將該部分土地返還原告。(二)被告應將埋設在台
    北市○○區○○段3小段604地號土地如附圖台北市古亭地政
    事務所土地複丈成果圖a-b部分所示（長度約為1公尺）、c-
    d部分所示（長度約為6.5公尺）、d-e部分所示（長度約為
    11.5公尺）之水管拆除，並將該部分土地返還原告。(三)請准
    原告提供擔保宣告假執行。核僅屬聲明之更正與明確化，非
    為訴之變更，自屬合法，合先敘明。
二、原告起訴主張：原告為台北市○○區○○段3小段604地號土
    地（下稱系爭604號土地）之所有權人，被告竟未經原告同
    意，擅自在原告所有之系爭土地埋設如附圖台北市古亭地政
    事務所土地複丈成果圖a-b部分所示（長度約為1公尺）、
    c-d 部分所示（長度約為6.5公尺）、d-e部分所示（長度約
    為11.5公尺）之水管，作為被告興建在與系爭土地之相鄰土
    地，即台北市○○區○○段3小段589地號、590地號等保護
    區土地（下稱系爭589及590號土地）上之違章房屋之污水排
    放及為防止土石流侵襲之山上積水排放，且被告於系爭589
    及590號土地興建之違章房屋，尚且有如附圖台北市古亭地
    政事務所土地複丈成果圖A部分所示，面積0.65平方公尺之
    地上建物無權占用原告所有之系爭604地號土地。原告爰依
    民法第767條所有權人之物上請求權之規定，請求被告拆除
    上開建物及埋設水管，並將該等占用土地返還原告。聲明：
    (一)被告應將座落台北市○○區○○段3小段604地號土地如附
    圖台北市古亭地政事務所土地複丈成果圖A部分所示，面積
    0.65平方公尺之地上建物拆除，並將該部分土地返還原告。
    (二)被告應將埋設在台北市○○區○○段3小段604地號土地如
    附圖台北市古亭地政事務所土地複丈成果圖a-b部分所示（
    長度約為1公尺）、c-d部分所示（長度約為6.5公尺）、d-e
    部分所示（長度約為11.5公尺）之水管拆除，並將該部分土
    地返還原告。(三)請准原告提供擔保宣告假執行。
三、被告則抗辯稱：系爭589、590、604號土地本均為被告所有
    ，嗣將604號土地出售予原告。伊興建之建物並未佔到系爭
    604號土地，而排水涵管位置本來是水溝，後來在系爭604號
    土地出售予原告前即已裝上涵管，20幾年來都是以此路徑排
    水，且依民法第779條規定，伊應有排水權等語。並聲明：
    原告之訴及其假執行之聲請駁回。
四、兩造不爭執之事項：
  (一)被告原為系爭589、590、604號土地之所有權人。於80年7月
    29日將系爭604號土地出售予原告，並辦妥所有權移轉登記
    。
  (二)被告於系爭589及590號土地興建之房屋，其中如附圖A部分
    所示，面積0.65平方公尺之地上建物無權占用原告所有之系
    爭604地號土地。
  (三)被告在系爭604號土地埋設如附圖台北市古亭地政事務所土
    地複丈成果圖a-b部分所示（長度約為1公尺）、c-d部分所
    示（長度約為6.5公尺）、d-e部分所示（長度約為11.5公尺
    ）之排水涵管。
五、得心證之理由：
  (一)按「所有人對於無權占有或侵奪其所有物者，得請求返還之
    。對於妨害其所有權者，得請求除去之。有妨害其所有權之
    虞者，得請求防止之」、「土地所有人建築房屋非因故意或
    重大過失逾越地界者，鄰地所有人如知其越界而不即提出異
    議，不得請求移去或變更其房屋」、「土地所有人建築房屋
    逾越地界，鄰地所有人請求移去或變更時，法院得斟酌公共
    利益及當事人利益，免為全部或一部之移去或變更。但土地
    所有人故意逾越地界者，不適用之」，民法第767條、第796
    條第1項本文、第796-1條第1項分別定有明文。查原告主張
    被告於系爭589及590號土地興建之房屋，其中如附圖A部分
    所示，面積0.65平方公尺之建物無權占用原告所有之系爭
    604地號土地乙節，業經本院囑託臺北市古亭地政事務所至
    現場測量屬實，製有土地複丈成果圖在卷可稽（本院卷第38
    頁），且嗣為被告所不爭執（本院卷第44頁），堪信為真實
    。次查，原告稱其於98年8月間發現上情後即曾發函表示異
    議，有雷祿慶律師事務所99祿律函字第0512號函附卷為憑（
    本院新店簡易庭卷第7頁），被告復未舉證證明原告有何知
    其越界不即提出異議之情事，是自無修正後民法第796條第1
    項之適用。另參酌被告越界之建物為以鐵皮等簡易材料搭建
    ，有卷附照片可參（本院卷第36頁），經濟價值不高，如予
    拆除亦核無何損害公共利益之情事，自無從依民法第796-1
    條第1項免為全部或一部之移去。從而，原告本於所有權能
    ，依民法第767條請求被告將如附圖A部分所示，面積0.65平
    方公尺之地上建物拆除，並將該部分土地返還原告，為有理
    由，應予准許。
  (二)又按民法物權編於98年1月23日修正公布前之民法第779條雖
    規定：「高地所有人，因使浸水之地乾涸，或排泄家用，農
    工業用之水以至河渠或溝道，得使其水通過低地。但應擇於
    低地損害最少之處所及方法為之。」惟嗣於98年1月23日修
    正公布為：「土地所有人因使浸水之地乾涸，或排泄家用或
    其他用水，以至河渠或溝道，得使其水通過鄰地。但應擇於
    鄰地損害最少之處所及方法為之。」其立法理由在於：「排
    泄家用、農工業用之水，以至河渠或溝道，固以經過低地為
    常，但因科學發達，實際上亦不乏將低地之水，排經高地，
    以至河渠或溝道者。」是排水權已不限於高地所有人始有之
    。查被告所有之系爭590號土地與原告所有之系爭604號土地
    為相鄰關係，有上開土地複丈圖可參，且原告自承被告設置
    涵管之目的在排泄廁所、家用廢水至位於系爭604號土地上
    之大溝渠，實與前揭現行民法第779條之規定相合，原告之
    所有權能因而受有限縮，從而，原告依民法第767條規定，
    訴請被告將埋設在系爭604號土地如附圖a-b部分所示（長度
    約為1公尺）、c-d部分所示（長度約為6.5公尺）、d-e部分
    所示（長度約為11.5公尺）之水管拆除，並將該部分土地返
    還原告，為無理由，應予駁回。
  (三)至兩造其餘之攻擊防禦方法及證據資料，經本院斟酌後，認
    為均不足以影響本判決之結果，自無一一詳予論述之必要，
    附此敘明。
六、假執行之宣告：
    原告陳明願供擔保，以代釋明，聲請宣告假執行，經核其勝
    訴部份，與法律規定相符，爰酌定相當之擔保金額，予以准
    許；至其餘假執行之聲請，因該部份訴之駁回而失所附麗，
    不應准許。
七、訴訟費用之負擔：民事訴訟法79條。
中    華    民    國   100    年    4     月    1     日
                  民事第五庭    法  官  歐陽漢菁
以上正本係照原本作成
如對本判決上訴，須於判決送達後20日內向本院提出上訴狀。如
委任律師提起上訴者，應一併繳納上訴審裁判費。
中    華    民    國   100    年    4     月    1     日
                                書記官  吳貞瑩